【裁判字號】    89,訴更(一),12
【裁判日期】    900131
【裁判案由】    侵權行為損害賠償
【裁判全文】
臺灣高等法院民事判決  八十九年度訴更(一)字第一二號
    原      告  丙○○
                乙○○
    共      同
    訴訟代理人  呂傳勝律師
    被      告  甲○○  住桃園.
右當事人間因過失傷害事件，經最高法院第一次發回更審，本院判決如左：
    主    文
被告應給付原告乙○○新台幣貳萬伍仟捌佰伍拾捌元。
被告應給付原告丙○○新台幣貳拾伍萬捌仟捌佰零肆元。
原告其餘之訴駁回。
第一審及發回前上訴審訴訟費用，除確定部分外，由被告負擔四分之一；餘由原告負
擔。
    事    實
甲、原告方面
一、聲明：
    （一）被告應給付原告丙○○新台幣（下同）一百四十二萬零三百四十六元；原
          告乙○○十九萬一千三百三十五元。
    （二）願供擔保請准宣告假執行。
二、陳述：除與本院前審判決記載相同者外，補稱略以：
    （一）本件車禍之發生，係因被告駕駛自用小貨車欲右轉時，未遵守交通規則禮
          讓直行車先行，亦未進入外側車道，而貿然右轉，適有同向在後由原告陳
          世傑騎乘後載胞妹即原告丙○○之機車駛至，煞車不及而發生碰撞，造成
          原告二人受傷。從而，本件車禍之發生，全肇因於被告行車未遵守交通規
          則，原告並無過失。本院前審判決認為原告與有過失，且過失比例高達百
          分之五十，故將原告所得請求之損害賠償金額削減百分之五十，然其認定
          原告過失比例為百分之五十之依據及證據為何，均未記明於判決，自屬判
          決不備理由之違法，業經最高法院廢棄發回在案。
    （二）又「關於非財產上之損害，加害人雖亦負賠償責任，但以相當之金額為限
          ，民法第一百九十五條第一項定有明文，所謂相當自應以實際加害情形及
          被害者之身分地位與加害人經濟狀況等關係定之」，最高法院四十七年台
          上字第一二二號著有判決可資參照。原告丙○○因本件車禍受有十字韌帶
          斷裂等傷，不得已休學在家，且因傷勢嚴重，現仍在繼續治療中，除對日
          常生活帶來極大之困擾外，甚至有終身不良於行之可能，其所受痛苦至深
          ；原告乙○○亦因本件車禍受有多處擦傷、挫傷，致影響學業。然關於慰
          撫金之請求部分，本院前審僅判命被告賠償原告丙○○二十萬元，原告陳
          世傑二萬元，顯然過低。
    （三）再者，「損害賠償之範圍應以被害人實際所受損害為衡」，此有最高法院
          十九年上字第二三一號判決可供參考。因侵權行為致身體受有傷害，訴請
          賠償義務人賠償損害，法院恆要求賠償權利人提出證明文件，倘出具該證
          明文件而需支付費用時，是項證明書費之支出即難謂與傷害間無相當因果
          關係，而非不得請求一併賠償。原告丙○○因本件車禍支出證明書費二千
          二百二十元，原告乙○○支出一千零八十元，本院前審竟以「非治療上之
          支付」而予駁回，自屬違法。
三、對被告抗辯所為之陳述：否認被告所言是原告超速撞上被告，而係被告超速撞上
    原告。被告因本件車禍，已被判刑四月確定。
四、證據：除援用歷審所提出之證據外，另提出診斷證明書一件。
乙、被告方面
一、聲明：原告之訴駁回。
二、陳述：除與本院前審判決記載相同者外，補稱略以：
    （一）關於本件車禍責任歸屬問題，交通大隊已有鑑定，當時被告係停車查看巷
          內有無來車，是原告超速從後方撞上來，肇事現場留有很長之煞車痕跡，
          原告方面，顯然與有過失。
    （二）被告有誠意與原告和解，但原告請求之金額過高，被告實在無力負擔。
三、證據：援用歷審所提出之證據。
    理    由
一、本件原告起訴主張：被告於民國八十七年八月二十五日上午十時四十分許，駕駛
    自用小貨車，沿桃園縣大溪鎮○○號○道，由桃園往台北方向行駛，於行經桃園
    縣大溪鎮○○號○道妙法寺前，欲右轉進入台三號省道旁之道路時，本應注意轉
    彎車輛應禮讓直行車輛先行，且按當時之天氣、光線、號誌、路況等一切情狀，
    並無不能注意之情形，竟疏未注意，未讓直行車輛優先行駛，即逕行右轉進入上
    開台三線旁之道路，致該自用小貨車之右前輪撞及沿台三線由大溪往台北行駛，
    由原告乙○○所騎乘後載胞妹即原告丙○○之機車，致原告人車倒地，原告乙○
    ○、丙○○二人因此分別受有左肩、左膝、左鎖骨部擦挫傷及頭部外傷併腦震盪
    、左臉眉部撕裂傷、左膝關節血腫併前十字韌帶斷裂等傷害，嗣經原告二人訴由
    桃園縣警察局大溪分局報請臺灣桃園地方法院檢察署檢察官偵查起訴，並經本院
    量處有期徒刑四月確定等語。被告則以：車禍發生當時被告係停車查看有無來車
    ，是原告超速從後方撞上來，原告方面與有過失。且原告請求之金額過高，被告
    實在無力負擔等語，資為抗辯。
二、原告主張之事實，業據提出診斷證明書二份為證（見八十八年度交附民字第二六
    號卷宗第六頁及第三十頁），並為被告所不爭執。且上開事實亦經被告迭次於警
    訊、偵查及本院刑事審理時坦承不諱，復有道路交通事故調查報告表、現場肇事
    照片各一份附刑事卷可稽（見八十七年度偵字第一五六０六號卷宗第第九頁及第
    十二、十三頁）。被告駕駛自用小貨車，由桃園往台北方向行駛，於前揭時地欲
    右轉進入台三號省道旁之道路時，原應注意轉彎車輛應禮讓直行車輛先行，且依
    當時之天氣、光線、號誌、路況等一切情狀，亦無不能注意之情形，竟疏未注意
    禮讓屬直行車輛之原告乙○○所駕駛之機車優先行駛，即逕行右轉進入上開台三
    線旁之道路，致該自用小貨車與原告乙○○所騎乘後載胞妹即原告丙○○之機車
    相撞，使原告乙○○受有左肩、左膝、左鎖骨部擦挫傷，原告丙○○受有頭部外
    傷併腦震盪、左臉眉部撕裂傷、左膝關節血腫併前十字韌帶斷裂等傷害。被告駕
    駛自用小貨車違反道路交通安全規則第一百零二條第一項第六款前段規定，致原
    告二人受有前述之傷害，被告之行為有過失甚明，且其過失行為與原告二人所受
    傷害間具有相當因果關係。又被告刑事部分之過失傷害罪，業經本院刑事庭判處
    有期徒刑四月確定，此有本院八十八年度交上易字第一一七號刑事判決在卷可憑
    （見本院八十八年度訴字第一三二號卷宗第四至六頁）。綜上所述，應堪信原告
    之主張為真實。
三、按因故意或過失，不法侵害他人之權利者，負損害賠償責任；不法侵害他人之身
    體、健康、名譽、自由、信用、隱私、貞操或不法侵害其他人格法益而情節重大
    者，被害人雖非財產上之損害，亦得請求賠償相當之金額，民法第一百八十四條
    第一項前段、第一百九十五條第一項前段分別定有明文。被告因過失不法侵害原
    告二人之身體，已如前述，對於原告二人因此所受之損害，自應負賠償責任。以
    下就原告二人所得請求之金額分別說明之：
    （一）原告乙○○方面
      １、醫藥費新台幣（下同）一千五百九十元部分：其中醫療費五百十元，有國
          軍桃園總醫院出具之門診治療明細二紙附卷可參（見本院八十八年度交附
          民字第二六號卷宗第二八、二九頁），依原告乙○○所受傷害與收據所載
          費別觀之，均屬治療上必要費用，應予准許。原告乙○○因本件車禍另支
          出診斷證書費一千零八十元，有國軍桃園總醫院出具之技術收費單二紙在
          卷可證（見本院八十八年度交附民字第二六號卷宗第二七頁），此項費用
          雖非屬治療上之支出，然因侵權行為致身體受有傷害，訴請賠償義務人賠
          償損害，法院恆要求賠償權利人提出證明文件，倘出具該證明文件而需支
          付費用時，此項證明書之支出即難謂與傷害間無相當因果關係，自得一併
          請求賠償。是原告乙○○所得請求之醫療費，合計為一千五百九十元（
          510+1,080=1,590 ）。
      ２、精神慰撫金二十萬元部分：查原告乙○○於本件車禍發生時為在學之大學
          生，尚未就業，其因本件車禍受有多數擦挫傷，精神上自感痛苦；而被告
          則是國中畢業，目前從事挖土機修理工作，月薪約五、六萬元。爰審酌原
          告乙○○所受傷害之程度及兩造之身份、地位、經濟能力等一切情狀，認
          原告乙○○請求慰撫金二十萬元，尚嫌過高，應予核減為五萬元，方屬公
          允。
    （二）原告丙○○方面
      １、醫藥費三萬八千四百七十三元部分：其中包括醫療費三萬六千二百五十三
          元，診斷證書費二千二百二十元，有國軍桃園總醫院出具之門診治療明細
          十五紙、技術收費單六紙，國軍八０四總醫院附設民眾診療服務處開立之
          住院收據聯二紙及統一發票二紙、收據二紙附卷可稽（見本院八十八年度
          交附民字第二六號卷宗第七至二五頁），均屬必要支出費用，已如前述，
          自應准許。
      ２、精神慰撫金一百五十萬元部分：查原告丙○○於本件車禍發生時為國中畢
          業學生，正值青春年華，卻因本件車禍致受有左膝關節血腫併前十字韌帶
          斷裂等傷，傷勢嚴重，迄今仍行動不便，無法從事激烈運動，精神上所受
          痛苦非輕；而被告則是國中畢業，目前從事挖土機修理工作，月薪約五、
          六萬元。爰審酌原告丙○○所受傷害之程度及兩造之身份、地位、經濟能
          力等一切情狀，認原告丙○○請求慰撫金一百五十萬元，尚嫌過高，應予
          核減為五十萬元，方屬合理。而上開證明書費亦均為因本件車禍而支出之
          費用，被告應負賠償責任。
四、又按損害之發生或擴大，被害人與有過失者，法院得減輕賠償金額，或免除之；
    前二項之規定，於被害人之代理人或使用人與有過失者，準用之，民法第二百十
    七條第一項、第三項分別定有明文。又駕駛機車有過失致坐於後座之人被他人駕
    駛之車撞死者，後座之人係因藉駕駛人之載送而擴大其活動範圍，駕駛人為之駕
    駛機車，應認係後座之人之使用人，最高法院七十四年台上字第一一七０號著有
    判例可資參照。經查：本件被告於右轉時疏未注意禮讓直行車輛優先行駛，以致
    發生本件車禍，造成原告二人受傷，固有過失；惟原告乙○○騎乘機車搭載原告
    丙○○行經車禍現場時，亦疏未注意車前狀況，並隨時採取必要之安全措施，致
    煞車不及而與被告駕駛之自用小貨車相撞，此有本院八十八年度交上易字第一一
    七號刑事判決在卷可資佐證，並經本院調閱台灣桃園地方法院檢察署八十七年偵
    字第一五六○六號偵查卷、台灣桃園地方法院八十七年交易字第六五○號及本院
    八十八年度交上易字第一一七號過失傷砉卷等卷宗核閱屬實，核其情節，原告乙
    ○○就本件車禍之發生，亦屬與有過失。而原告丙○○藉原告乙○○之載送而擴
    大其活動範圍，應認原告乙○○係原告丙○○之使用人，揆諸上揭規定，使用人
    即原告乙○○之過失，應視同被害人即原告丙○○之過失，而有過失相抵原則之
    適用。本院斟酌被告未禮讓直行車先行，即逕行右轉，致發生本件車禍，其行車
    不遵守交通規則實係肇事之主因；而原告騎乘機車未注意車前狀況，隨時採取必
    要之安全措施，雖亦為本件車禍發生之原因，然其過失程度終究較被告為輕等一
    切情狀，認過失比例之分配應以被告百分之七十、原告為百分之三十為合理。從
    而，原告乙○○所得請求之金額應為三萬六千一百十三元〔計算公式：(1,590＋
    5,000)×70% ＝36,113〕；原告丙○○所得請求之金額應為三十七萬六千九百三
    十一元〔計算公式：(38,473＋500,000)×70% ＝376,931，元以下四捨五入〕。
    被告徒以原告請求賠償金額過高，無資力負擔等語置辯，乃僅係執行問題，不得
    據為不負履行義務之抗辯（最高法院十九年上字第一七三三號判例參照），是被
    告此部分之抗辯，並不足採。
五、綜上所述，原告基於侵權行為之法律關係，請求被告賠償原告乙○○三萬六千一
    百十三元，原告丙○○三十七萬六千九百三十一元，洵屬正當，應予准許，惟扣
    除本院前審已命被告給付確定之部分後，被告應再給付原告乙○○二萬五千八百
    五十八元（計算公式：36,113－10,255＝25,858），原告丙○○二十五萬八千八
    百零四元（計算公式：376,931－118,127＝258,804)。原告二人逾此部分所為之
    請求，則無理由，應予駁回。另本院前審判決（八十八年度訴字第一三二號判決
    ）關於命被告分別給付原告乙○○一萬零二百五十五元、及給付丙○○新台幣十
    一萬八千一百二十七元部分，因兩造均未上訴業經確定，附此說明。
六、據上論結，本件原告之訴為一部有理由，一部無理由，依民事訴訟法第七十九條
    但書、第八十五條第一項、第八十七條第二項後段，判決如主文。
中      華      民      國    九十      年      一      月    三十一    日
                                臺灣高等法院民事第九庭
                                    審判長法  官  吳  謙  仁
                                          法  官  蘇  瑞  華
                                          法  官  魏  大  喨
右正本係照原本作成。
原告如不服本判決，應於收受送達後二十日內向本院提出上訴書狀，其未表明上訴理
由者，應於提出上訴後二十日內向本院補提理由書狀（均須按他造當事人之人數附繕
本）上訴時應提出委任律師或具有律師資格之人之委任狀；委任有律師資格者，另應
附具律師及格證書及釋明委任人與受任人有民事訴訟法第四百六十六條之一第一項但
書或第二項（詳附註）所定關係之釋明文書影本。
中      華      民      國    九  十    年       二     月      一      日
                                          書記官  黃  美  玉
附註：
民事訴訟法第四百六十六條之一（第一項、第二項）：
對於第二審判決上訴，上訴人應委任律師為訴訟代理人。但上訴人或其法定代理人具
有律師資格者，不在此限。
上訴人之配偶、三親等內之血親、二親等內之姻親，或上訴人為法人、中央或地方機
關時，其所屬專任人員具有律師資格並經法院認為適當者，亦得為第三審訴訟代理人
。


司法院資訊處製作；財團法人民間司法改革基金會備份。
